臺中高等行政法院判決　　　　　　　　　　　　　　　九十一年度訴字第四八七號
　　　　　　　　　　　　　　　.
　　原　　　告　甲○○
　　訴訟代理人　徐盛國 律師
　　被　　　告　財政部臺灣省中區國稅局
　　代　表　人　乙○○
　　訴訟代理人　丙○○
　　　　　　　　丁○○
右當事人間因遺產稅事件，原告不服財政部中華民國九十一年五月十六日台財訴字第
○九一○○一○九七八號（案號：第00000000號）訴願決定，提起行政訴訟
。本院判決如左︰
　　主  文
原告之訴駁回。
訴訟費用由原告負擔。
　　事  實
一、事實概要：原告之父邱乾熙（即被繼承人）於民國（下同）八十八年八月三十日
    死亡，其繼承人於八十九年二月二十五日依法申報遺產稅，申報遺產額為新台幣
    （下同）七七、二二八、九○五元，惟另有台中縣大甲鎮○○段五六五地號土地
    公告現值合計三三、六二八、三八九元漏未合併申報，經被告核定遺產總額一一
    ○、八五七、二九四元，淨額八四、○四一、二○九元，應納稅額二八、九四九
    、八九五元，並依遺產及贈與法第四十五條規定，按短漏稅額一三、七八七、六
    三九元處一倍罰鍰一三、七八七、六○○元（計至百元），原告不服，就農業用
    地扣除額及罰鍰等項目，依法申請復查結果，未獲變更，提起訴願亦遭決定駁回
    ，遂向提起行政訴訟。
二、兩造聲明：
    (一)原告聲明：求為判決撤銷原處分及訴願決定。
　　(二)被告聲明：求為判決駁回原告等之訴。
三、兩造之陳述及爭點：
    (一)原告部分：
      (1)原告之父邱乾熙於八十八年八月三十日死亡，原告於八十九年二月二十五日
        申報遺產稅，被告認﹕(一)列報扣除台中縣外埔鄉○○段九八二地號、大甲鎮
        ○○段二○一、二四八之二及中山段八三九、八四○地號等五筆土地之農業
        用地扣除額，被告認依平均地權條例第七十七條規定，按公告現值三分之一
        予以減除後辨理估價，併入遺產課稅。(二)被告查得另有台中縣大甲鎮○○段
        五六五地號土地認原告未申報，除補稅外並罰一倍之罰鍰各一三、七八七、
        六○○元。
      (2)被告為上開補稅及罰鍰之處分，其所據係以﹕農業發展條例及遺產及贈與稅
        法於八十九一月二十六日雖有大幅度之修正，然均無追溯適用之規定，本件
        雖尚未核課確定亦難以適用，是原查依行為時之法令予以補徵遺產稅，並無
        不合。原告確實漏報被繼承人邱乾熙系爭之遺產，其等或非故意，然難謂為
        無過失，原告亦不能舉證證明自己無過失，自應補稅及處罰鍰云云。
      (3)謹就本件爭執之處，分述如左﹕
        1.台中縣外埔鄉○○段九八二地號等五筆土地訂有三七五租約部分﹕
          此部分爭執所在，厥為八十九年一月二十六日修正之遺產及贈與稅第十
            七條第一項第六款及農業發展條例第三十八條之規定，於本件八十八年
            八月三十日死亡之繼承案件，有無適用之餘地，究應適用新法抑舊法？
            如適用上開新法規定，自應扣除遺產總額，合先敘明。
          按「各機關受理人民聲請許可案件適用法規時，除依其性質應適用行為
            時之法規外，如在處理程序終結前，據以准許之法規有變更者，適用新
            法規。但舊法規有利於當事人而新法規未廢除或禁止所聲請之事項者，
            適用舊法規。」為中央法規標準法第十八條定有明文，本件之課稅標的
            物，立法機關既認於八十九年一月二十六日修正前之遺產及贈與稅法有
            其不妥適性，因而為修法，揆其立法目的及前開法條之說明，自不應適
            用修正前之法律始為妥適。
          據而，訴願決定及原處分仍適用舊法以為據，其所認容有誤會。
        2.台中縣大甲鎮○○段五六五地號土地部分﹕
          原告於訴願時已敘明被繼承人邱乾熙於八十八年八月三十日死亡，申請
            人於八十九年二月二十五日於合法期間內依法申報遺產稅，因申請人對
            於被繼承人所遺留財產生前即由被繼承人一人管理，配偶邱湯秀琚中風
            臥病在床多年，唯一長子於七十八年十一月十二日死亡，女兒出嫁，唯
            有原告為最小女兒，自小即被呵護成長從不過問家產之事，被繼承人係
            因臨時發病呼吸衰竭死亡，未能交待財產事宜，對於被繼承人確實之財
            產明細無法全數瞭解，本件遺產申報委託專業土地代書郭梅桂代為辦理
            ，於申請財產明細歸戶後，經代書另外列表原告與其他繼承人協議如何
            分配時漏報系爭大甲鎮○○段五六五地號土地，為此，代書郭梅桂詳知
            其情。遺產稅係郭梅桂代書申報，而此係專業知識，原告對稅法全然不
            瞭解，因而，實難認原告有故意或過失之情事。
          又「納稅義務人自動向稅捐稽徵機關補報並補繳所漏稅款者，凡屬未經
            檢舉及未經稽徵機關或財政部指定之調查人員進行調查之案件，左列之
            處罰一律免除......。」為稅捐稽徵稽徵法第四十八條之一第一項定有
            明文，本件代書申報遺產稅後於八十九年六月九日發現漏報，於當日即
            主動補申報，並與八十九年二月二十五日申報尚未核定之申報書合併申
            報，本件漏報確實為土地代書之疏忽，應查明﹕被告是否已進行調查？
            稽徵機關就稅捐稽徵法第四十八條之一所稱進行調查之作業步驟及基準
            日之認定原則為：經辦人員應收交查簽收當日立即進行函查、調卷、調
            閱相關資料或其他相同作為，並應詳予記錄以資查考，藉昭公信。進行
            調查之作為有數個時，以最先作為之日為調查基準日。
          因而，本件是否已進入調查程序，有無稅捐稽徵法第四十八條之一之適
            用，自有再行查明之必要。
      (4)據上所述，本件訴願決定、原處分，其認事用法均有違誤，為此求為判決如
        聲明
    (二)被告部分：
      (1)農業用地扣除額：
        按「左列各款，應自遺產總額中扣除，免徵遺產稅：.... 六、遺產中之
          農業用地及其地上農作物，由繼承人或受遺贈人，繼續經營農業生產者，
          扣除其土地及地上農作物價值之全數。但該土地繼續供農業使用不滿五年
          者，應追繳應納稅賦。」為行為時遺產及贈與稅法第十七條第一項第六款
          所明定；次按「關於家庭農場是否包括出租之三七五農地乙節：經准經濟
          部71、4、22經農一字第七一○六號函復：『依農業發展條例第二十三條
          規定（註︰現行法第三十八條）規定之意旨，僅指能自耕而能繼續經營農
          業生產之繼承人一人方得免徵遺產稅或贈與稅，至出租之三七五農地，並
          非由繼承人自任耕作，與上開條文之法意未盡相符』，是以出租之三七五
          農地，既非由繼承人自任耕作，不得自遺產總額中扣除。」、「遺產土地
          訂有三七五租約者，依平均地權條例第七十七條規定（耕地三七五減租條
          例第十七條第二項），按公告現值三分之一予以減除後辦理估價。」分別
          為財政部七十一年五月三十一日台財稅第三四○四四四號函及六十七年八
          月二日台財稅第三五一六三號函所明釋。
        本件繼承人（即原告）於申報被繼承人邱乾熙遺產稅時，列報扣除邱乾熙
          遺產坐落台中縣外埔鄉○○段九八二地號、大甲鎮○○段二○一、二四八
          之二及中山段八三九、八四○地號等五筆土地之農業用地扣除額，經被告
          機關以系爭土地訂有三七五租約，乃依平均地權條例第七十七條規定，按
          公告現值三分之一予以減除後辦理估價，併入遺產課稅；原告不服，主張
          系爭土地為農業用地，並由台中縣大甲鎮公所及外埔鄉公所核發農地作農
          業使用證明書在案，依稅捐稽徵法第一條之一規定「財政部依本法或稅法
          所發布之解釋函令，對於據以申請之案件發生效力。但有利於納稅義務人
          者，對於尚未核課確定之案件適用之。」，是本件應適用八十九年一月二
          十六日修正後之農業發展條例及遺產及贈與稅法第十七條第一項第六款之
          規定，准予扣除該等土地價值之全數等情。經查本件被繼承人遺有坐落台
          中縣外埔鄉○○段九八二地號、大甲鎮○○段二○一、二四八之二及中山
          段八三九、八四○地號等五筆土地均訂有三七五租約，有卷附土地登記謄
          本可稽，亦為原告所不爭之事實，是系爭土地雖取具台中縣大甲鎮公所及
          外埔鄉公所核發農地作農業使用證明書，證明該等土地係作農業使用，惟
          非由繼承人繼續經營農業生產，與行為時遺產及贈與稅法第十七條第一項
          第六款規定不符，原核定否准其農業用地之扣除，惟依平均地權條例第七
          十七條規定，按公告現值三分之一予以減除後辦理估價，併入遺產課稅，
          依前揭規定並無不合；至其主張遺產及贈與稅法第十七條第一項第六款規
          定已於八十九年一月二十六日修正，本件係屬尚未核課確定之案件，應適
          用修正後之法規乙節，惟經查農業發展條例及遺產及贈與稅法於八十九年
          一月二十六日雖有大幅度之修正，然均無追溯適用之規定，本件雖尚未核
          課確定亦難以適用，是被告機關初查依行為時之法令予以補徵遺產稅，並
          無不合，復查後予以駁回，並經訴願決定駁回在案。
        訴訟意旨略謂：原告復執前詞主張系爭土地為農業用地，並由台中縣大甲
          鎮公所及外埔鄉公所核發農地作農業使用證明書在案，依稅捐稽徵法第一
          條之一規定「財政部依本法或稅法所發布之解釋函令，對於據以申請之案
          件發生效力。但有利於納稅義務人者，對於尚未核課確定之案件適用之。
          」，是本件應適用八十九年一月二十六日修正後之農業發展條例及遺產及
          贈與稅法第十七條第一項第六款之規定，准予扣除該等土地價值之全數。
        本件原告主張尚難採據之理由，已論駁如前，原告復執前詞，核不足採。
      (2)罰鍰：
        按「納稅義務人對依本法規定，應申報之遺產或贈與財產，已依本法規定
          申報而有漏報或短報情事者，應按所漏稅額處以一倍至二倍之罰鍰。」為
          遺產及贈與稅法第四十五條所明定；次按「稅捐稽徵法第四十八條之一所
          稱進行調查之作業步驟及基準日之認定原則... 個案調查案件... 進行調
          查之作為有數個時，以最先作為之日為調查基準日。」為財政部八十年八
          月十六日台財稅第八○一二五三五九八號函所明釋。
        本件被繼承人邱乾熙於八十八年八月三十日死亡，繼承人於八十九年二月
          二十五日依法申報遺產稅，申報遺產額七七、二二八、九○五元，惟另有
          台中縣大甲鎮○○段五六五地號土地計三三、六二八、三八九元，漏未合
          併申報，短漏遺產稅一三、七八七、六三九元，有土地登記謄本資料附卷
          可稽，違章事證明確，原查遂依前揭規定處一倍罰鍰一三、七八七、六○
          ○元（計至百元）；原告不服，復查主張其等業已於法定期間內申報被繼
          承人之遺產稅，因被繼承人死亡前並無交代其財產之事，並非故意漏報遺
          產等情；經查繼承人確實漏報被繼承人前揭之遺產，其等或非故意，然難
          謂為無過失，亦不能舉證證明自己無過失，參照司法院大法官會議議決釋
          字第二七五號解釋「....... 應受行政罰之行為，僅須違反禁止規定或作
          為義務，而不發生損害或危險為其要件者，推定為有過失，於行為人不能
          舉證證明自己無過失時，即應受處罰。」，是依前揭規定裁處罰鍰，並無
          不合，復查後乃予維持。
        訴訟意旨略謂：原告復執前詞主張並非故意漏報，且依稅捐稽徵法第四十
          八條之一第一項規定「納稅義務人自動向稅捐稽徵機關補報並補繳所漏稅
          款者，凡屬未經檢舉及未經稽徵機關或財政部指定之調查人員進行調查之
          案件，左列之處罰一律免除...... 」，本件代書申報遺產稅後，於八十
          九年六月九日發現漏報遺產，隨即主動補申報，依前揭規定請准予免罰等
          情。
        經查被繼承人遺有台中縣大甲鎮○○段五六五地號土地計三三、六二八、
          三八九元，漏未合併申報遺產稅，有土地登記謄本資料附卷可稽，違章事
          證明確，亦為原告所不爭；次查依前揭財政部函釋意旨，個案調查案件，
          進行調查之作為有數個時，以最先作為之日為調查基準日；本件被告機關
          於八十九年三月四日派案調查（詳原卷第一二三頁），並於八十九年三月
          六日以中區國稅二字第八九○○一二六五九號函（詳原卷第一四頁及二三
          頁），向台中商業銀行大甲分行及台灣水泥股份有限公司等公司函查被繼
          承人銀行存款及投資情形，八十九年五月十日以中區國稅二字第八九○○
          二六六一八號函（詳原卷第三二頁）向台中縣大甲地政事務所調印被繼承
          人邱乾熙所有台中縣大甲鎮○○段五六五地號之土地登記謄本，是被告機
          關於八十九年三月六日已分函進行本案之調查，原告雖於八十九年六月九
          日補報被繼承人遺產稅，惟係於被告機關進行調查後始補報，尚難適用稅
          捐稽徵法第四十八條之一第一項規定予以免罰。
      (3)基上論結，原處分及所為復查、訴願決定並無違誤，請准如訴之聲明判決。
　　理  由
壹、關於農業用地扣除額部分：
一、按「凡常居往中華民國境內之中華民國國民死亡時遺有財產者，應就其在中華民
    國境內境外全部財產，依本法規定，課徵遺產稅。... 」及「左列各款，應自遺
    產總額中扣除，免徵遺產稅﹕一、... 六、遺產中之農業用地及其地上農作物，
    由繼承人或受遺贈人，繼續經營農業生產者，扣除其土地及地上農作物價值之全
    數。但該土地繼續供農業使用不滿五年者，應追繳應納稅賦。」分別為行為時遺
    產及贈與稅法第一條及第十七條第一項第六款所明定﹔又「關於家庭農場是否包
    括出租之三七五農地乙節﹕經准經濟部七十一年四月二十二日經農一字第七一○
    六號函復﹕『依農業發展條例第廿三條規定（按現行法為第三十八條）規定之意
    旨，僅指能自耕而能繼續經營農業生產之繼承人一方得免徵遺產稅或贈與稅，至
    出租之三七五農地，並非由繼承人自任耕作，與上開條文之法意未盡相符』，是
    以出租之三七五農地，既非由繼承人自任耕作，不得自遺產總額中扣除。」及「
    遺產土地訂有三七五租約者，依平均地權條例第七十七條規定（耕地三七五減租
    條例第十七條第二項），按公告現值三分之一予以減除後辦理估價。」分別經財
    政部七十一年五月三十一日台財稅第三四○四四四及六十七年八月二日台財稅第
    三五一六三號函釋有案，而上開函釋，係該部基於稅捐稽徵最高主管機關之地位
    ，本於職掌為利於執行稅捐稽徵法令所為之釋示，與前引法條意旨無違，自可資
    以適用。
二、本件原告之父邱乾熙於八十八年八月三十日死亡，原告於八十九年二月二十五日
    申報遺產稅時，列報扣除坐落台中縣外埔鄉○○段九八二地號、大甲鎮○○段二
    ○一、二四八之二及中山段八三九、八四○地號等五筆土地之農業用地扣除額，
    被告以系爭土地訂有三七五租約，乃依平均地權條例第七十七條規定，按公告現
    值三分之一予以減除後辦理估價，併入遺產課稅，原告不服申請復查，主張系爭
    土地為農業用地，並由台中縣大甲鎮公所及外埔鄉公所核發農地作農業使用證明
    書在案，依稅捐稽徵法第一條之一規定：「財政部依本法或稅法所發布之解釋函
    令，對於據以申請之案件發生效力。但有利於納稅義務人者，對於尚未核課確定
    之案件適用之。」是本件應適用八十九年一月二十六日修正後之農業發展條例及
    遺產及贈與稅法第十七條第一項第六款之規定，准予扣除該等土地價值之全數，
    被告以本件被繼承人遺有坐落台中縣外埔鄉○○段九八二地號、大甲鎮○○段二
    ○一、二四八之二及中山段八三九、八四○地號等五筆土地均訂有三七五租約，
    有土地登記謄本附卷可稽，為原告所不爭之事實，是系爭土地雖取具台中縣大甲
    鎮公所及外埔鄉公所核發農地作農業使用證明書，證明該等土地係作農業使用，
    惟非由繼承人繼續經營農業生產，與行為時遺產及贈與稅法第十七條第一項第六
    款規定不符，而否准其農業用地之扣除，依平均地權條例第七十七條規定，按公
    告現值三分之一予以減除後辨理估價，併入遺產課稅，依前揭規定並無不合。
三、原告雖起訴主張：系爭土地為農業用地，並由台中縣大甲鎮公所及外埔鄉公所核
    發農地作農業使用證明書在案，依稅捐稽徵法第一條之一規定「財政部依本法或
    稅法所發布之解釋函令，對於據以申請之案件發生效力。但有利於納稅義務人者
    ，對於尚未核課確定之案件適用之。」，本件應適用八十九年一月二十六日修正
    後之農業發展條例及遺產及贈與稅法第十七條第一項第六款之規定，准予扣除該
    等土地價值之全數，且按「各機關受理人民聲請許可案件適用法規時，除依其性
    質應適用行為時之法規外，如在處理程序終結前，據以准許之法規有變更者，適
    用新法規。但舊法規有利於當事人而新法規未廢除或禁止所聲請之事項者，適用
    舊法規。」為中央法規標準法第十八條定有明文，本件之課稅標的物，立法機關
    既認於八十九年一月二十六日修正前之遺產及贈與稅法有其不妥適性，因而為修
    法，揆其立法目的及前開法條之說明，自不應正適用修正前之法律始為妥適云云
    ，惟查：農業發展條例及遺產及贈與稅法於八十九年一月二十六日雖有大幅度之
    修正，原告所主張遺產及贈與稅法第十七條第一項第六款規定亦已於八十九年一
    月二十六日修正，然無追溯既往適用之規定，況該條「扣除其土地及地上農作物
    價值之全數計算遺產總額」之規定，乃對於合此等條件之農業用地，予以免徵遺
    產稅，性質上，係屬政策上之租稅優惠，究其本質為繼承人繼承農業用地時是否
    應依法課稅問題，並非聲請許可案件，而中央法規標準法第十八條所謂之「從新
    從優原則」，係指各機關受理「人民聲請許可案件」之適用法規原則，本件課稅
    處分乃下命處分、負擔處分，非屬人民聲請許可案件，則原告主張應適用從新從
    優原則乙節，尚乏依據，本件被繼承人係於八十八年八月三十日死亡，依實體從
    舊之法律適用原則，自應適用行為時遺產及贈與稅法第十七條第一項第六款之規
    定，本件雖尚未核課確定亦難以適用，是被告依行為時之法令予以補徵遺產稅，
    並無不合，原告此部分之主張並非可採。
貳、關於罰鍰部分﹕
一、按「納稅義務人對依本法規定，應申報之遺產或贈與財產，已依本法規定申報而
    有漏報或短報情事者，應按所漏稅額處以一倍至二倍之罰鍰。」為遺產及贈與稅
    法第四十五條所明定。另「稅捐稽徵法第四十八條之一所稱進行調查之作業步驟
    及基準日之認定原則... 個案調查案件... 進行調查之作為有數個時，以最先作
    為之日為調查基準日。」亦經財政部八十年八月十六日台財稅第八○一二五三五
    九八號函釋有案。
二、本件被繼承人邱乾熙於八十八年八月三十日死亡，繼承人於八十九年二月二十五
    日依法申報遺產稅，申報遺產額七七、二二八、九○五元，惟另有台中縣大甲鎮
    ○○段五六五地號土地計三三、六二八、三八九元，漏未合併申報，短漏遺產稅
    一三、七八七、六三九元，為原告所不爭執，並有土地登記謄本資料附於原處分
    卷可稽，違章事證明確，被告遂依規定處一倍罰鍰一三、七八七、六○○元（計
    至百元），依上揭規定，並無違誤。
三、原告雖起訴主張：其業已於法定期間內申報被繼承人之遺產稅，因被繼承人死亡
    前並無交代其財產之事，並非故意漏報遺產，且依稅捐稽徵法第四十八條之一第
    一項規定「納稅義務人自動向稅捐稽徵機關補報並補繳所漏稅款者，凡屬未經檢
    舉及未經稽徵機關或財政部指定之調查人員進行調查之案件，左列之處罰一律免
    除...... 」，本件代書申報遺產稅後，於八十九年六月九日發現漏報遺產，隨
    即主動補申報，依前揭規定請准予免罰云云，然查：被繼承人邱乾熙遺有台中縣
    大甲鎮○○段五六五地號土地計三三、六二八、三八九元，漏未合併申報遺產稅
    ，有土地登記謄本資料附於原處分卷可稽，亦為原告所不爭，已如前述，而依前
    揭財政部八十年八月十六日台財稅第八○一二五三五九八號函釋意旨，個案調查
    案件，進行調查之作為有數個時，以最先作為之日為調查基準日；本件被告於八
    十九年三月四日即派案調查（見原處分卷第一二三頁之審查案件派查通知單），
    並於八十九年三月六日以中區國稅二字第八九○○一二六五九號函，向台中商業
    銀行大甲分行及台灣水泥股份有限公司等公司函查被繼承人銀行存款及投資情形
    （見原處分卷第十四頁及第二十三頁），八十九年五月十日以中區國稅二字第八
    九○○二六六一八號函向台中縣大甲地政事務所調印被繼承人邱乾熙所有台中縣
    大甲鎮○○段五六五地號之土地登記謄本（見原處分卷第三十二頁），是被告機
    關於八十九年三月六日已分函進行本案之調查，原告雖於八十九年六月九日補報
    被繼承人遺產稅，惟係於被告進行調查後始補報，尚難適用稅捐稽徵法第四十八
    條之一第一項規定予以免罰，原告此部分之主張亦非可採。
參、綜上所述，原處分依法並無違誤，訴願決定予以維持，亦無不合，原告起訴意旨
    請求撤銷原處分及訴願決定，為無理由，應予駁回。
據上論結，本件原告之訴為無理由，依行政訴訟法第一百九十五條第一項後段、第九
十八條第三項前段，判決如主文。
中　　華　　民　　國　　九十一　　　年　　　十一　　　　月　　　二十八　日
                 臺 中 高 等 行 政 法 院   第 三 庭
                                審 判 長 法      官　王　茂　修
                                         法      官　許　金　釵
                                         法      官　莊　金　昌
右正本證明與原本無異。
如不服本判決，應於判決送達後二十日內向本院提出上訴書狀，其未表明上訴理由者
，應於提起上訴後二十日內向本院提出上訴理由書（須依對造人數附具繕本）；如於
本判決宣示或公告後送達前提起上訴者，應於判決送達後二十日內補提上訴理由書（
須附繕本）。未表明上訴理由者，逕以裁定駁回。
提起上訴應預繳送達用雙掛號郵票拾份（每份三十四元)。
中　　華　　民　　國　　九十一　　　年　　十一　　　　月　　　二十八　日
　　　　　　　　　　　　　　　　　　　　 法院書記官　林  宜  萱
